---
title: "Asignación 2.3: N-Mixture Models - spAbundance"
author: "Oscar Carmona Castro"
date: "2025-04-03"
output: html_document
---

## Ejercicio: Crear datos para predicción (**paso 9**) y realizar predicciones (**paso 10**).


# { .tabset}


## 1. Cargar paquetes
```{r, message=FALSE, warning=FALSE}
library(spAbundance)
library(tidyverse)
library(unmarked)
```


## 2. Cargar base de datos
```{r}
Carbonero = read.csv("Datos_EAP/Tits.csv")
```

```{r}
str(Carbonero)
```


## 3. Formatear base datos: spAbundance

**Crear matriz para variable "y".**
```{r}
y = as.matrix(Carbonero[ , c("X1", "X2", "X3")])
```


**Covariables de sitio**
```{r}
Site_covs = Carbonero[ , c("forest", "elev")]
```


**Covariables de observación.**
```{r}
Obs_covs = list(det.cov.1 = as.matrix(Carbonero[ , c("time.1", "time.2", "time.3")]),
                det.cov.2 = as.matrix(Carbonero[ , c("date.1", "date.2", "date.3")]),
                det.cov.2 = as.matrix(Carbonero[ , c("dur.1", "dur.2", "dur.3")]))
                
```

```{r}
Carbonero_data = list(y = y,
                       abund.covs = Site_covs,
                       det.covs = Obs_covs)

```

```{r}
View(Carbonero_data)
```


## 4. Configurar Cadenas Montecarlo: MCMC
```{r}
n_chains = 3
n_burn = 500
n_thin = 5
n_iter = 5000
```


## 5. Ajustar modelos de detección { .tabset}
### 5.1 Modelo de detección nulo

```{r}
modelo_det_nulo = NMix(abund.formula = ~1,
                       det.formula = ~1,
                       data = Carbonero_data,
                       family = "NB",
                       n.batch = 500,
                       batch.length = 10,
                       n.chains = n_chains,
                       n.burn = n_burn,
                       n.thin = n_thin,
                       n_iter = n_iter)
```

### 5.2 Modelo de detección fecha
**Seleccionamos una variable detección para ejemplo: Fecha (det.cov.2)**
```{r}
modelo_det_fecha = NMix(abund.formula = ~1,
                       det.formula = ~det.cov.2,
                       data = Carbonero_data,
                       family = "NB",
                       n.batch = 500,
                       batch.length = 10,
                       n.chains = n_chains,
                       n.burn = n_burn,
                       n.thin = n_thin,
                       n_iter = n_iter)
```

### 5.3 Selección de modelos de detección: waic
**Entre menor sea el valor, el modelo es mejor.**
```{r}
waicAbund(modelo_det_nulo)
```

```{r}
waicAbund(modelo_det_fecha)
```

Para este ejemplo, el mejor modelo de detección es el nulo (elpd = -1799.86 WAIC = 3606.59).


## 6. Ajustar modelos de abundancia { .tabset} 
### 6.1 Modelo de abundancia nulo
```{r}
modelo_abun_nulo = NMix(abund.formula = ~1,
                       det.formula = ~det.cov.2,
                       data = Carbonero_data,
                       family = "NB",
                       n.batch = 500,
                       batch.length = 10,
                       n.chains = n_chains,
                       n.burn = n_burn,
                       n.thin = n_thin,
                       n_iter = n_iter)
```

### 6.2 Modelo de abundancia y bosque
```{r}
modelo_abun_forest = NMix(abund.formula = ~forest,
                       det.formula = ~det.cov.2,
                       data = Carbonero_data,
                       family = "NB",
                       n.batch = 500,
                       batch.length = 10,
                       n.chains = n_chains,
                       n.burn = n_burn,
                       n.thin = n_thin,
                       n_iter = n_iter)
```


### 6.3 Selección de modelos de detección: waic

```{r}
waicAbund(modelo_abun_nulo)
```

```{r}
waicAbund(modelo_abun_forest)
```

Para este ejemplo, el mejor modelo de abundancia es el nulo (elpd = -1910.72, WAIC = 3902.40).


## 7. Resumen  de resultados
Utilizaremos el modelo abundancia y bosque, solo como ejemplo.

```{r}
summary(modelo_abun_forest)
```


## 8. Diagnosticar la convergencia
```{r}
plot(modelo_abun_forest$beta.samples)
```

```{r}
plot(modelo_abun_forest$alpha.samples)
```

```{r}
Ajuste_test = ppcAbund(modelo_abun_forest, fit.stat = "freeman-tukey", group = 1)
```

```{r}
summary(Ajuste_test)
```

**Un modelo es adecuado cuando:**
* Rhat < 1.05
* Gráficos (revisión)
* p-bayesiano > 0.05

Si falla alguno de ellos no se justifica entregar esos resultados.


## 9. Crear datos para predicción
```{r}
forest.pred <- data.frame(forest = seq(min(Carbonero$forest, na.rm = TRUE), 
                                       max(Carbonero$forest, na.rm = TRUE), 
                                       length.out = 100))
```

```{r}
X.0 <- model.matrix(~forest, data = forest.pred)
```


## 10. Realizar predicciones
```{r}
out.forest <- predict(modelo_abun_forest, X.0 = X.0, type = "abundance")
```

```{r}
psi.0.quants <- apply(out.forest$mu.0.samples, 2, quantile, c(0.025, 0.5, 0.975))
```


**First, convert your quantile matrix to a tidy data frame**
```{r}
psi_df <- as.data.frame(t(psi.0.quants)) %>% 
  tibble::rownames_to_column("forest") %>% 
  mutate(forest = as.numeric(forest)) %>% 
  pivot_longer(cols = -forest, names_to = "quantile", values_to = "value") %>% 
  pivot_wider(names_from = quantile, values_from = value)
```

**Create the plot**
```{r}
ggplot(psi_df, aes(x = forest)) +
  geom_ribbon(aes(ymin = `2.5%`, ymax = `97.5%`), 
              fill = "#4E79A7", alpha = 0.3) +
  geom_line(aes(y = `50%`), color = "#2E5C8A", linewidth = 1) +
  labs(
    x = "Forest cover",
    y = "Abundance (ψ)",
    title = "Estimated Abundance",
    subtitle = "Median with 95% credible intervals"
  ) +
  scale_x_continuous(breaks = seq(0, 100, by = 10)) +
  theme_minimal(base_size = 12) +
  theme(
    panel.grid.minor = element_blank(),
    plot.title = element_text(face = "bold", size = 14),
    plot.subtitle = element_text(color = "gray40"),
    axis.title = element_text(face = "bold")
  )
```


