---
title: "Asignación 2.1: N-Mixture Models - Frecuentista"
author: "Oscar Carmona Castro"
date: "2025-04-02"
output: html_document
---

## Ejercicio: Variable elevación.


# { .tabset}


## 1. Cargar paquetes
```{r, message=FALSE, warning=FALSE}
library(unmarked)
library(AICcmodavg)
library(tidyverse)
```

## 2. Cargar base de datos
```{r}
Carbonero = read.csv("Datos_EAP/Tits.csv")
```

```{r}
str(Carbonero)
```

## 3. Formatear base datos: unmarked { .tabset}
### 3.1 Variables de interés

y = abundancia (variable respuesta)
```{r}
y = Carbonero [ ,c("X1", "X2", "X3")]
```

Covariables del sitio
```{r}
CovSites = Carbonero [ ,c("elev", "forest")]
```

Covariables de observación
```{r}
CovObs = list(Hora = Carbonero[ ,c("time.1", "time.2", "time.3")],
              Fecha = Carbonero[ ,c("date.1", "date.2", "date.3")],
              Duracion = Carbonero[ ,c("rlength", "rlength", "rlength")])
```

### 3.2 Formato unmarked
```{r}
Carbonero_umf = unmarkedFramePCount(y = y,
                                    siteCovs = CovSites,
                                    obsCovs = CovObs)
```

```{r}
summary(Carbonero_umf)
```


## 4. Modelos de detección { .tabset}
### 4.1 Ajuste y selección de modelos: "modSel"
```{r}
Modelo_nulo = pcount(~1 ~1, mixture = "NB", data = Carbonero_umf)
Modelo_Hora = pcount(~Hora ~1, mixture = "NB", data = Carbonero_umf)
Modelo_Fecha = pcount(~Fecha ~1, mixture = "NB", data = Carbonero_umf)
Modelo_Duracion = pcount(~Duracion ~1, mixture = "NB", data = Carbonero_umf)
```

**Crear lista de modelos**
```{r}
Modelos_det = fitList(Modelo_nulo, Modelo_Hora, Modelo_Fecha, Modelo_Duracion)
```

**Seleccionar modelos detección**
```{r}
modSel(Modelos_det)
```

### 4.2 Otra forma de selección: "aictab"
**Crear lista de modelos**
```{r}
Modelos_det2 = list(Modelo_nulo, Modelo_Hora, Modelo_Fecha, Modelo_Duracion)
Nombres = c("Nulo", "Hora", "Fecha", "Duracion")
```

**Seleccionar modelos detección**
```{r}
aictab(Modelos_det2, Nombres, second.ord = FALSE)
```

**Seleccionaremos el Modelo Fecha en base a un valor de Delta <2.**


## 5. Modelos de abundancia { .tabset}
### 5.1 Ajuste y selección de modelos: "modSel"
```{r}
Modelos_abundancia = fitList(
  "Nulo" = pcount(~Fecha ~1, mixture = "NB", data = Carbonero_umf),
  "Elevacion" = pcount(~Fecha ~elev, mixture = "NB", data = Carbonero_umf)
  
)
```

```{r}
modSel(Modelos_abundancia)
```

### 5.2 Otra forma de selección: "aictab"
```{r}
Modelos_abundancia = list(
  "Nulo" = pcount(~Fecha ~1, mixture = "NB", data = Carbonero_umf),
  "Elevacion" = pcount(~Fecha ~elev, mixture = "NB", data = Carbonero_umf)
  
)
```

```{r}
aictab(Modelos_abundancia)
```

**Seleccionaremos el "Modelo Elevacion" en base a un valor a Delta <2.**


## 6. Prueba de bondad de ajuste
```{r}
fitstats <- function(Mod_global2) {
  observed <- getY(Mod_global2@data)
  expected <- fitted(Mod_global2)
  resids <- residuals(Mod_global2)
  sse <- sum(resids^2,na.rm=TRUE)
  chisq <- sum((observed - expected)^2 / expected,na.rm=TRUE)
  freeTuke <- sum((sqrt(observed) - sqrt(expected))^2,na.rm=TRUE)
  out <- c(SSE=sse, Chisq=chisq, freemanTukey=freeTuke)
  return(out)
}

(pb <- parboot(Modelos_abundancia$Elevacion, fitstats, nsim=100, report=1))
```


**Buena bondad de ajuste del modelo Elevación (valor de Pr >0.05).** 


## 7 Gráficos { .tabset}
### 7.1 Preparar tabla para graficar
```{r}
Fecha_df = data.frame(Fecha = seq(min(Carbonero$date.1, na.rm = TRUE),
                                  max(Carbonero$date.3, na.rm = TRUE),
                                  length = 100))
```

```{r}
Fecha_df
```


```{r}
Fecha_pre = unmarked::predict(Modelos_abundancia$Elevacion,
                              newdata = Fecha_df,
                              appendData = TRUE,
                              type = "det")

```

```{r}
Fecha_pre
```


### 7.2 Gráfico modelo de detección
```{r}
ggplot(data = Fecha_pre, aes(x = Fecha, y = Predicted)) +
  geom_line() +
  geom_ribbon(aes(ymin = lower,
                  ymax = upper),
              alpha = 0.5,
              fill = "tomato") +
  theme_classic() +
  labs(title = "Título",
       y = "Detección",
       x = "Fecha ordinal")
```

### 7.3 Gráfico modelo de abundancia
```{r}
Abundancia_pre = predict(Modelos_abundancia$Elevacion,
                         newdata = Carbonero,
                         appendData = TRUE,
                         type = "state")

```

```{r}
ggplot(Abundancia_pre, aes(x = elev, y = Predicted)) +
  geom_line() +
  geom_ribbon(aes(ymin = lower,
                  ymax = upper),
              alpha = 0.5,
              fill = "lightblue") +
  theme_classic()

```




