---
title: "Asignación 4.3: Modelos de ocupacion de especies - Bayesiano (spOccupancy)"
author: "Oscar Carmona Castro"
date: "2025-04-11"
output: html_document
---

## Ejercicio: Realizar modelos de ocupación de especies (Bayesiano-spOcupancy).


# { .tabset}


## 1. Cargar paquetes
```{r, message=FALSE, warning=FALSE}
library(tidyverse)
library(spOccupancy)
```


## 2. Cargar bases de datos
```{r}
ArdillaRoja = readRDS("Datos_EAP/SwissSquirrels.rds")
```


## 3. Preparar formato spOccupancy
**Variable "y".**
```{r}
y = as.matrix(ArdillaRoja[,c("det071", "det072", "det073")])
```

**Covariables de sitio.**
```{r}
site.covs = ArdillaRoja[,c("ele", "forest")]
```

**Covariables de observación.**
```{r}
obs.covs = list(
    det.cov.1 = as.matrix(ArdillaRoja[,c("date071", "date072", "date073")]),
    det.cov.2 = as.matrix(ArdillaRoja[,c("dur071", "dur072", "dur073")])
  )
               
```

```{r}
Ardilla_data = list(y = y,
                  occ.covs = site.covs,
                  det.covs = obs.covs)
```


## 4. Ajustar modelo de detección
```{r}
ModelDet0 = PGOcc(occ.formula = ~ 1,
                   det.formula = ~ 1,
                   data = Ardilla_data,
                   n.samples = 3000,
                   n.thin = 5,
                   n.burn = 300,
                   n.chains = 3)
```

```{r}
ModelDet1 = PGOcc(occ.formula = ~ 1,
                   det.formula = ~ det.cov.1,
                   data = Ardilla_data,
                   n.samples = 3000,
                   n.thin = 5,
                   n.burn = 300,
                   n.chains = 3)
```


## 5. Selección de modelos de detección
```{r}
waicOcc(ModelDet0)
```

```{r}
waicOcc(ModelDet1)
```


## 6. Ajustar modelo de ocupación
```{r}
ModelOccu0 = PGOcc(occ.formula = ~ 1,
                    det.formula = ~ det.cov.1,
                    data = Ardilla_data,
                    n.samples = 3000,
                    n.thin = 5,
                    n.burn = 300,
                    n.chains = 3)
```

```{r}
ModelOccu1 = PGOcc(occ.formula = ~ ele,
                    det.formula = ~ det.cov.1,
                    data = Ardilla_data,
                    n.samples = 3000,
                    n.thin = 5,
                    n.burn = 300,
                    n.chains = 3)
```

```{r}
ModelOccu2 = PGOcc(occ.formula = ~ forest,
                    det.formula = ~ det.cov.1,
                    data = Ardilla_data,
                    n.samples = 3000,
                    n.thin = 5,
                    n.burn = 300,
                    n.chains = 3)
```


## 7. Selección de modelos de ocupación
```{r}
waicOcc(ModelOccu0)
```

```{r}
waicOcc(ModelOccu1)
```

```{r}
waicOcc(ModelOccu2)
```


## 8. Resumen de los resultados
```{r}
summary(ModelOccu2)
```


## 9. Prueba de bondad de ajuste
```{r}
plot(ModelOccu2$beta.samples)
```

```{r}
plot(ModelOccu2$alpha.samples)
```

```{r}
ppc.out.sp = ppcOcc(ModelOccu2, fit.stat = 'freeman-tukey', group = 1)
summary(ppc.out.sp)
```


## 9. Graficar
```{r}
forest.pred = data.frame(forest = seq(min(ArdillaRoja$forest, na.rm = TRUE), 
                                       max(ArdillaRoja$forest, na.rm = TRUE), 
                                       length.out = 100))
```

```{r}
X.0 = model.matrix(~forest, data = forest.pred)
```

```{r}
out.forest = predict(ModelOccu2, X.0 = X.0, type = "occupancy")
```

```{r}
psi.0.quants = apply(out.forest$psi.0.samples, 2, quantile, c(0.025, 0.5, 0.975))
```

First, convert your quantile matrix to a tidy data frame
```{r}
psi_df = as.data.frame(t(psi.0.quants)) %>% 
  tibble::rownames_to_column("forest") %>% 
  mutate(forest = as.numeric(forest)) %>% 
  pivot_longer(cols = -forest, names_to = "quantile", values_to = "value") %>% 
  pivot_wider(names_from = quantile, values_from = value)
```

Create the plot
```{r}
ggplot(psi_df, aes(x = forest)) +
  geom_ribbon(aes(ymin = `2.5%`, ymax = `97.5%`), 
              fill = "#4E79A7", alpha = 0.3) +
  geom_line(aes(y = `50%`), color = "#2E5C8A", linewidth = 1) +
  labs(
    x = "Forest cover",
    y = "Abundance (ψ)",
    title = "Estimated Abundance",
    subtitle = "Median with 95% credible intervals"
  ) +
  scale_x_continuous(breaks = seq(0, 100, by = 10)) +
  theme_minimal(base_size = 12) +
  theme(
    panel.grid.minor = element_blank(),
    plot.title = element_text(face = "bold", size = 14),
    plot.subtitle = element_text(color = "gray40"),
    axis.title = element_text(face = "bold")
  )
```


