---
title: "Asignación 3.1: Modelos de densidad con muestreo de distancia jerárquico - Frecuentista" 
author: "Oscar Carmona Castro"
date: "2025-04-10"
output: html_document
---

## Ejercicio: Realizar modelos jerárquicos de distancia para estimar la densidad de aves insectívoras: unmarked (enfoque frecuentista).


# { .tabset}


## 1. Cargar paquetes
```{r, message=FALSE, warning=FALSE}
library(unmarked)
library(tidyverse)
library(AICcmodavg)
library(readxl)
```


## 2. Cargar base de datos

```{r}
AvesTransecto = read_excel("Datos_EAP/Transectos.xlsx", sheet = 2)
AvesTransecto = read.delim("Datos_EAP/Transectos.txt")
PaisajeMetricas = readRDS("Datos_EAP/Paisaje250.rds")
```


## 3. Procesar base de datos { .tabset}
```{r}
AvesTransectoLimpia = AvesTransecto %>% 
  filter(!is.na(Hora_I))
```

### 3.1 Especie con mayor cantidad de observaciones

```{r}
head(AvesTransectoLimpia %>% 
  group_by(Especie) %>% 
  count() %>% 
  arrange(desc(n)))
```

### 3.2 Filtrar algunas especies insectivoras
```{r}
Insectivoras = AvesTransectoLimpia %>%
  filter(Deteccion == "Visual") %>% 
  group_by(Sitio, Distancia, Especie) %>% 
  summarise(Abundancia = n()) %>% 
  pivot_wider(names_from = Especie, values_from = Abundancia, values_fill = 0) %>% 
  select(Sitio, Distancia, CARPUS, SETCIT, SETVIR, TROAED, BASCUL, MIOOLE,
                        SETPET, BASRUF, MNIVAR, OREPER, MYOMIN, SETPEN, SETRUT,
                        VERCHR, VERCYA) %>% 
  mutate(Distancia_Level = cut(Distancia, 
                     breaks = c(0, 10, 20, 30, 40, 50, 60, 70, 80, Inf), 
                     labels = c("Level1", "Level2", "Level3", "Level4", "Level5",
                                "Level6", "Level7", "Level8", "Level9"))) 
```

```{r}
Insectivoras$Abundancia = rowSums(Insectivoras[, c("CARPUS", "SETCIT", "SETVIR", "TROAED",
                                                    "BASCUL", "MIOOLE", "SETPET", "BASRUF",
                                                    "MNIVAR", "OREPER", "MYOMIN", "SETPEN",
                                                    "SETRUT", "VERCHR", "VERCYA")])

Insectivoras2 = Insectivoras %>% 
  group_by(Sitio, Distancia_Level) %>% 
  summarise(Abundancia = max(Abundancia, na.rm = TRUE)) %>% 
  pivot_wider(names_from = Distancia_Level, values_from = Abundancia, values_fill = 0) %>% 
  select(Sitio, Level1, Level2, Level3, Level4, Level5)
```

```{r}
head(Insectivoras2)
```

```{r}
table(Insectivoras$Distancia)
```


### 3.3 Covariables de paisaje
```{r}
Insectivoras3 = Insectivoras2 %>% 
  mutate(Site_ID = Sitio) %>% 
  left_join(PaisajeMetricas, by = "Site_ID")
```


## 4. Preparar formato unmarked
**Variable "y".**
```{r}
y = cbind(Insectivoras3$Level1, Insectivoras3$Level2,
           Insectivoras3$Level3, Insectivoras3$Level4,
           Insectivoras3$Level5)
```

**Covariables de sitio.**
```{r}
SiteCovs = Insectivoras3[,c(8,17)]
```

```{r}
Insectivoras3$Longitud = c(100)

InsectivorasUMF = unmarkedFrameGDS(y= y ,
                                   siteCovs = SiteCovs,
                                   dist.breaks = seq(0, 35, by= 6),
                                   survey = "line",
                                   unitsIn = "m",
                                   tlength = Insectivoras3$Longitud,
                                   numPrimary = 1)
```


## 5. Ajustar modelos
```{r}
fmp1 = gdistsamp(~Forest, ~ 1, ~ 1, keyfun = "halfnorm", output = "density", unitsOut = "ha",  InsectivorasUMF)

fmp2 = gdistsamp(~Forest, ~ 1, ~ 1, keyfun = "hazard", output = "density", unitsOut = "ha", InsectivorasUMF)

fmp3 = gdistsamp(~Forest, ~ 1, ~ 1, keyfun = "exp", output = "density", unitsOut = "ha", InsectivorasUMF)
```


## 6. Selección de modelos
```{r}
Modelos = list(fmp1, fmp2, fmp3)
Nombres = c("fmp1", "fmp2", "fmp3")

aictab(Modelos, Nombres, sort = TRUE)
```

## 7. Validación de modelos
```{r}
fitstats <- function(Mod_global2) {
  observed <- getY(Mod_global2@data)
  expected <- fitted(Mod_global2)
  resids <- residuals(Mod_global2)
  sse <- sum(resids^2,na.rm=TRUE)
  chisq <- sum((observed - expected)^2 / expected,na.rm=TRUE)
  freeTuke <- sum((sqrt(observed) - sqrt(expected))^2,na.rm=TRUE)
  out <- c(SSE=sse, Chisq=chisq, freemanTukey=freeTuke)
  return(out)
}

(pb <- parboot(fmp1, fitstats, nsim=100, report=1))
```

```{r}
cHat_pb = pb@t0[2] / mean(pb@t.star[,2])


MigGOF = Nmix.gof.test(fmp1, nsim = 100, report = 3)
```


## 8. Revisar resultados
```{r}
summary(fmp1)
```

```{r}
confint(fmp1, type = "lambda", level= 0.95)
```

```{r}
exp(coef(fmp1, type="lambda", altNames=TRUE))
```


## 9. Preparar para graficar
```{r}
Forest = data.frame(Forest = seq(min(Insectivoras3$Forest, na.rm = TRUE), max(Insectivoras3$Forest, na.rm = TRUE), length.out = 100))

```

```{r}
Forest_pre = predict(fmp2, newdata = Forest, type = "lambda", appendData = TRUE)
```


## 10. Graficar
```{r}
ggplot(data = Forest_pre, aes(x= Forest, y= Predicted))+
  geom_ribbon(aes(ymin = lower, ymax= upper),
              fill = "lightblue", alpha = 0.4)+
  geom_line()+
  labs(title = "Abundancia de Insectivoros versus fecha")+
  theme_classic()

```





