---
title: "Asignación 4.2: Modelos de ocupacion de especies - Bayesiano (ubms)"
author: "Oscar Carmona Castro"
date: "2025-04-11"
output: html_document
---

## Ejercicio: Realizar modelos de ocupación de especies (Bayesiano-unmarked).


# { .tabset}


## 1. Cargar paquetes
```{r, message=FALSE, warning=FALSE}
library(tidyverse)
library(ubms)
library(loo)
```


## 2. Cargar bases de datos
```{r}
ArdillaRoja = readRDS("Datos_EAP/SwissSquirrels.rds")
```


## 3. Preparar formato unmarked
**Variable "y".**
```{r}
y = ArdillaRoja[,c("det071", "det072", "det073")]
```

**Covariables de sitio.**
```{r}
SiteCov = ArdillaRoja[,c("ele", "forest")]
```

**Covariables de observación.**
```{r}
ObsCov = list(Fecha = ArdillaRoja[,c("date071", "date072", "date073")],
               Dur = ArdillaRoja[,c("dur071", "dur072", "dur073")])
               
```


## 4. Preparar tabla unmarked
```{r}
Ardillas_umf = unmarkedFrameOccu(y = y, siteCovs = SiteCov, 
                                    obsCovs= ObsCov)

summary(Ardillas_umf)
```


## 5. Ajustar modelos de detección
```{r}
ModelDet0 = stan_occu(~1 ~1, Ardillas_umf,
                      chains = 3, iter= 300, warmup = 30) 

ModelDet1 = stan_occu(~Fecha ~1, Ardillas_umf,
                      chains = 3, iter= 300, warmup = 30)

ModelDet2 = stan_occu(~Dur ~1, Ardillas_umf,
                      chains = 3, iter= 300, warmup = 30)

ModelDet3 = stan_occu(~Fecha + Dur ~1, Ardillas_umf,
                      chains = 3, iter= 300, warmup = 30)
```


## 6. Selección de modelos de detección

Error al aplicar "waic":
**Error en UseMethod("waic"): no applicable method for 'waic' applied to an object of class "PGOcc"**

* waic(ModelDet0)
* waic(ModelDet1)
* waic(ModelDet2)
* waic(ModelDet3)




## 7. Ajustar modelos de ocupación
```{r}
ModelOccu0 = stan_occu(~Dur ~ 1, Ardillas_umf,
                      chains = 3, iter= 300, warmup = 30) 

ModelOccu1 = stan_occu(~Dur ~ ele, Ardillas_umf,
                      chains = 3, iter= 300, warmup = 30)

ModelOccu2 = stan_occu(~Dur ~ forest, Ardillas_umf,
                      chains = 3, iter= 300, warmup = 30)
```


## 8. Selección de modelos de ocupación

Error al aplicar "waic":
**Error en UseMethod("waic"): no applicable method for 'waic' applied to an object of class "PGOcc"**

* waic(ModelOccu0)
* waic(ModelOccu1)
* waic(ModelOccu2)


## 9. Resumen de resultados
```{r}
ModelOccu2
```


## 10. Prueba de bondad de ajuste
```{r}
traceplot(ModelOccu2)
```


## 11. Preparar para graficar
```{r}
Forest = data.frame(forest = seq(min(ArdillaRoja$forest, na.rm = TRUE), max(ArdillaRoja$forest, na.rm = TRUE), length.out = 100))
```

```{r}
Forest_pre = predict(ModelOccu2, newdata =Forest, submodel = "state")
```

```{r}
Forest_pre = Forest_pre %>% 
  mutate(forest = Forest$forest) %>% 
  rename(lower = `2.5%`,
         upper = `97.5%`)
```


## 12. Graficar modelo ocupación
```{r}
ggplot(data= Forest_pre, aes(x= forest, y= Predicted))+
  geom_ribbon(aes(ymin= lower,
                  ymax= upper), fill = "lightblue") +
  geom_line(color= "black") +
  labs(x = "Cobertura boscosa", 
       y = expression(paste("Probabilidad de ocupancia (", psi, ")", sep = "")))+
  ggtitle("Ocupancia de Ardilla Roja") +
  theme_classic()
```


## 13. Mapa distribución
```{r}
SuizaBosque = readRDS("Datos_EAP/SuizaBosque.rds")
```

```{r}
SuizaBosque_pre = predict(ModelOccu2, submodel = "state", newdata = SuizaBosque,
                           appendData = TRUE)
```

```{r}
SuizaBosque_pre = SuizaBosque_pre %>% 
  mutate(x = SuizaBosque$x,
         y = SuizaBosque$y,
         elevation = SuizaBosque$elevation,
         Forest = SuizaBosque$forest)
```

```{r}
library(raster)
```

```{r}
SuizaBosque_raster = data.frame(x= SuizaBosque_pre$x,
                                 y = SuizaBosque_pre$y,
                                 z = SuizaBosque_pre$Predicted)
```

```{r}
SuizaBosque_raster <- rasterFromXYZ(SuizaBosque_raster)
```

```{r}
plot(SuizaBosque_raster)
```


```{r}
SuizaBosque_raster_df = as.data.frame(SuizaBosque_raster, xy = TRUE)
```

```{r}
library(ggthemes)
```

```{r}
ggplot() +
  geom_raster(data = SuizaBosque_raster_df, aes(x = x, y = y, fill = z)) +
  theme_map() +
  scale_fill_viridis_b(na.value = "white") +
  labs(fill = "Ocupación")
```





