---
title: "Asignación 2.2: N-Mixture Models - Bayesiano (ubms)"
author: "Oscar Carmona Castro"
date: "2025-04-02"
output: html_document
---

## Ejercicio: Variable elevación.


# { .tabset}


## 1. Cargar paquetes
```{r, message=FALSE, warning=FALSE}
library(tidyverse)
library(ubms)
library(loo)
```

## 2. Cargar base de datos
```{r}
Carbonero = read.csv("Datos_EAP/Tits.csv")
```

```{r}
str(Carbonero)
```


## 3. Formatear base datos: unmarked { .tabset}
### 3.1 Variables de interés

y = abundancia (variable respuesta)
```{r}
y = Carbonero [ ,c("X1", "X2", "X3")]
```

Covariables del sitio
```{r}
CovSites = Carbonero [ ,c("forest", "rlength", "elev")]
```

Covariables de observación
```{r}
CovObs = list(Hora = Carbonero[ ,c("time.1", "time.2", "time.3")],
              Fecha = Carbonero[ ,c("date.1", "date.2", "date.3")],
              Longitud = Carbonero[ ,c("rlength", "rlength", "rlength")])
```

### 3.2 Formato unmarked
```{r}
Carbonero_umf = unmarkedFramePCount(y = y,
                                    siteCovs = CovSites,
                                    obsCovs = CovObs)
```

```{r}
summary(Carbonero_umf)
```


## 4. Modelos de detección { .tabset}
### 4.1 Ajuste y selección de modelos: "WAIC"
```{r}
Modelo_det_nulo = stan_pcount(~1 ~1, data = Carbonero_umf,
                              chains = 3,
                              iter = 300,
                              warmup = 30,
                              mixture = "P")
```

```{r}
Modelo_det_Fecha = stan_pcount(~Fecha ~1, data = Carbonero_umf,
                              chains = 3,
                              iter = 300,
                              warmup = 30,
                              mixture = "P")
```


**Seleccinar modelos de detección: WAIC**
```{r}
waic_nulo = ubms::waic(Modelo_det_nulo)
```

```{r}
waic_fecha = ubms::waic(Modelo_det_Fecha)
```


**Comparar con: "loo".**
```{r}
library(loo)
```

```{r}
loo_compare(waic_nulo, waic_fecha)
```


**Otra forma de comparar.**
```{r}
ubms::loo(Modelo_det_nulo)
```

```{r}
ubms::loo(Modelo_det_Fecha)
```


**Otra forma de ver ajuste modelo**
Rhat: variable de ajuste.
* Rhat = 1 (ajuste perfecto)
* Rhat > 1.05 (mal ajuste, se corrije aumentando no. iteraciones)

```{r}
Modelo_det_nulo
```

```{r}
Modelo_det_Fecha

```


## 5. Modelos de abundancia { .tabset}
### 5.1 Ajustar modelos de abundancia
```{r}
Modelo_elevacion = stan_pcount(~Fecha ~elev, data = Carbonero_umf,
                              chains = 3,
                              iter = 300,
                              warmup = 30,
                              mixture = "P")
```


### 5.2 Validación de modelos de abundancia
**Diagnóstico visual de las cadenas MCMC**
```{r}
ubms::traceplot(Modelo_elevacion)
```

**R-hat**
```{r}
Modelo_elevacion
```

**loo**
```{r}
ubms::loo(Modelo_elevacion)
```


## 6 Gráficos { .tabset}
### 6.1 Preparar tabla para graficar
```{r}
Elevacion_df = data.frame(elev= seq(min(0), max(2750),
                                    length =100))
```

```{r}
Prediccion_df = ubms::predict(Modelo_elevacion,
                              submodel = "state",
                              newdata = Elevacion_df)
                              
```

```{r}
Prediccion_df$Elevacion = Elevacion_df$elev
```

```{r}
head(Prediccion_df)
```


### 6.2. Gráfico de abundancia
```{r}
Prediccion_df |>
  rename("lower" = `2.5%`,
         "upper" = `97.5%`) |>
  ggplot(aes(x = Elevacion, y = Predicted)) +
  geom_line() +
  geom_ribbon(aes(ymin = lower,
                  ymax = upper),
              alpha = 0.4, fill = "lightblue") +
  theme_classic()
```

**Guardar gráfico**
```{r}
ggsave("Resultados/Grafico1.png",
       plot = last_plot(),
       units = "cm", height = 8, width = 12, dpi = 350)
```




