---
title: "Asignación 3.2: Modelos de densidad con muestreo de distancia jerárquico - Bayesiano"
author: "Oscar Carmona Castro"
date: "2025-04-10"
output: html_document
---

## Ejercicio: Realizar modelos jerárquicos de distancia para estimar la densidad de aves insectívoras: ubms (enfoque bayesiano).


# { .tabset}


## 1. Cargar paquetes
```{r, message=FALSE, warning=FALSE}
library(ubms)
library(tidyverse)
library(loo)

library(readxl)
```


## 2. Cargar base de datos
```{r}
AvesTransecto = read_excel("Datos_EAP/Transectos.xlsx", sheet = 2)
AvesTransecto = read.delim("Datos_EAP/Transectos.txt")
PaisajeMetricas = readRDS("Datos_EAP/Paisaje250.rds")
```


## 3. Procesar base de datos { .tabset}
```{r}
AvesTransectoLimpia = AvesTransecto %>% 
  filter(!is.na(Hora_I))
```

### 3.1 Especie con mayor cantidad de observaciones
```{r}
head(AvesTransectoLimpia %>% 
  group_by(Especie) %>% 
  count() %>% 
  arrange(desc(n)))
```

### 3.2 Filtrar algunas especies insectivoras
```{r}
Insectivoras = AvesTransectoLimpia %>%
  filter(Deteccion == "Visual") %>% 
  group_by(Sitio, Distancia, Especie) %>% 
  summarise(Abundancia = n()) %>% 
  pivot_wider(names_from = Especie, values_from = Abundancia, values_fill = 0) %>% 
  select(Sitio, Distancia, CARPUS, SETCIT, SETVIR, TROAED, BASCUL, MIOOLE,
                        SETPET, BASRUF, MNIVAR, OREPER, MYOMIN, SETPEN, SETRUT,
                        VERCHR, VERCYA) %>% 
  mutate(Distancia_Level = cut(Distancia, 
                     breaks = c(0, 10, 20, 30, 40, 50, 60, 70, 80, Inf), 
                     labels = c("Level1", "Level2", "Level3", "Level4", "Level5",
                                "Level6", "Level7", "Level8", "Level9"))) 
```

```{r}
Insectivoras$Abundancia = rowSums(Insectivoras[, c("CARPUS", "SETCIT", "SETVIR", "TROAED",
                                                   "BASCUL", "MIOOLE", "SETPET", "BASRUF", 
                                                   "MNIVAR", "OREPER", "MYOMIN", "SETPEN",
                                                    "SETRUT", "VERCHR", "VERCYA")])

Insectivoras2 = Insectivoras %>% 
  group_by(Sitio, Distancia_Level) %>% 
  summarise(Abundancia = max(Abundancia, na.rm = TRUE)) %>% 
  pivot_wider(names_from = Distancia_Level, values_from = Abundancia, values_fill = 0) %>% 
  select(Sitio, Level1, Level2, Level3, Level4, Level5)
```

```{r}
head(Insectivoras2)
```

```{r}
table(Insectivoras$Distancia)
```

### 3.3 Covariables del paisaje
```{r}
Insectivoras3 = Insectivoras2 %>% 
  mutate(Site_ID = Sitio) %>% 
  left_join(PaisajeMetricas, by= "Site_ID") %>% 
  filter(!is.na(Forest))
```


## 4. Preparar formato unmarked
**Variable "y".**
```{r}
y = cbind(Insectivoras3$Level1, Insectivoras3$Level2,
           Insectivoras3$Level3, Insectivoras3$Level4,
           Insectivoras3$Level5)
```

**Covariables de sitio.**
```{r}
SiteCovs = Insectivoras3[,c(8,17)]
```

```{r}
Insectivoras3$Longitud = c(100)

InsectivorasUMF = unmarkedFrameDS(y= y ,
                                   siteCovs = SiteCovs,
                                   dist.breaks = seq(0, 35, by= 6),
                                   survey = "line",
                                   unitsIn = "m",
                                   tlength = Insectivoras3$Longitud)
```


```{r}
summary(InsectivorasUMF)
```


## 5. Ajustar modelos
```{r}
fm_nulo = stan_distsamp(~1 ~ 1,
                        InsectivorasUMF,
                        keyfun = "halfnorm",
                        output = "density",
                        unitsOut = "ha",
                        chains=3, 
                        iter=300,
                        warmup =30)
```

```{r}
fm_1 = stan_distsamp(~1 ~ Forest, 
                        InsectivorasUMF, 
                        keyfun = "halfnorm",
                        output = "density",
                        unitsOut = "ha",
                        chains=3, 
                        iter=300,
                        warmup =30)
```


## 6. Selección de modelos
```{r}
ubms::waic(fm_nulo)
```

```{r}
ubms::waic(fm_1)
```


## 7. Validación de modelos
```{r}
traceplot(fm_1)
```


## 8. Revisar resultados
```{r}
fm_1
```


## 9. Preparar para graficar
```{r}
forest_df = data.frame(Forest= PaisajeMetricas$Forest)
```

```{r}
Prediccion = predict(fm_1, submodel = "state", newdata = forest_df)
```

```{r}
Prediccion$Forest = forest_df$Forest
```


## 10. Graficar
```{r}
ggplot(data = Prediccion, aes(x= Forest, y = Predicted))+
  geom_line()+
  geom_ribbon(aes(ymin =  `2.5%`,
                  ymax = `97.5%`),
              alpha = 0.4, fill = "lightblue") +
  theme_classic()
```
















