---
title: "Clase 1: N-Mixture Models-Frecuentista"
author: "Oscar Carmona Castro"
date: "2025-03-31"
output: html_document
---

Cargar paquetes
```{r, message=FALSE, warning=FALSE}
library(unmarked)
library(AICcmodavg)
library(tidyverse)
```

Cargar base de datos
```{r}
Carbonero = read.csv("Datos_EAP/Tits.csv")
```

```{r}
str(Carbonero)
```


Formatear base de datos a unmarked

Variables de interés:

y = abundancia (variable respuesta)
```{r}
y = Carbonero [ ,c("X1", "X2", "X3")]
```

Covariables del sitio
```{r}
CovSites = Carbonero [ ,c("forest", "rlength", "elev")]
```

Covariables de observación
```{r}
CovObs = list(Hora = Carbonero[ ,c("time.1", "time.2", "time.3")],
              Fecha = Carbonero[ ,c("date.1", "date.2", "date.3")],
              Longitud = Carbonero[ ,c("rlength", "rlength", "rlength")])
```

Formato unmarked
```{r}
Carbonero_umf = unmarkedFramePCount(y = y,
                                    siteCovs = CovSites,
                                    obsCovs = CovObs)
```

```{r}
summary(Carbonero_umf)
```


Ajustar modelos de detección
```{r}
Modelo_nulo = pcount (~1 ~1, mixture = "P", data = Carbonero_umf)
Modelo_Hora = pcount (~Hora ~1, mixture = "P", data = Carbonero_umf)
Modelo_Fecha = pcount (~Fecha ~1, mixture = "P", data = Carbonero_umf)
Modelo_Duracion = pcount (~Longitud ~1, mixture = "P", data = Carbonero_umf)
```

Crear lista de modelos
```{r}
Modelos_det = fitList(Modelo_nulo, Modelo_Hora, Modelo_Fecha, Modelo_Duracion)
```

Seleccionar modelos de detección
```{r}
modSel(Modelos_det)
```

Otra forma AICtab
```{r}
Modelos_det2 = list(Modelo_nulo, Modelo_Hora, Modelo_Fecha, Modelo_Duracion)
Nombres = c("Nulo", "Hora", "Fecha", "Duracion")
```

```{r}
aictab(Modelos_det2, Nombres, second.ord = FALSE)
```

Solo elegir un criterio para seleccionar modelos.

1. Peso AICWt.
Todos los modelos que el peso acumulado sea => 70%

2. Valor de Delta (citar referencia)
Delta < 10
Delta < 4
Delta < 2


Ajustar modelos de abundancia
Primera opción:
```{r}
Modelos_abundancia1 = fitList(
  "Nulo" = pcount(~Fecha ~1, mixture = "P", data = Carbonero_umf),
  "Elevacion" = pcount(~Fecha ~elev, mixture = "P", data = Carbonero_umf),
  "Bosque" = pcount(~Fecha ~forest, mixture = "P", data = Carbonero_umf),
  "Bosque2" = pcount(~Fecha ~forest + I(forest^2), mixture = "P", data = Carbonero_umf)
  
)
```

```{r}
modSel(Modelos_abundancia1)
```

Segunda opción: aictab
```{r}
Modelos_abundancia2 = list(
  "Nulo" = pcount(~Fecha ~1, mixture = "NB", data = Carbonero_umf),
  "Elevacion" = pcount(~Fecha ~elev, mixture = "NB", data = Carbonero_umf),
  "Bosque" = pcount(~Fecha ~forest, mixture = "NB", data = Carbonero_umf),
  "Bosque2" = pcount(~Fecha ~forest + I(forest^2), mixture = "NB", data = Carbonero_umf)
  
)
```

```{r}
aictab(Modelos_abundancia2)
```

# Prueba de bondad de ajuste
Primera opción
```{r}
AICcmodavg::Nmix.gof.test(Modelos_abundancia2$Elevacion)

# compatible con la lista (aictab)
```

Segunda opción: "ES MEJOR"
```{r}
fitstats <- function(Mod_global2) {
  observed <- getY(Mod_global2@data)
  expected <- fitted(Mod_global2)
  resids <- residuals(Mod_global2)
  sse <- sum(resids^2,na.rm=TRUE)
  chisq <- sum((observed - expected)^2 / expected,na.rm=TRUE)
  freeTuke <- sum((sqrt(observed) - sqrt(expected))^2,na.rm=TRUE)
  out <- c(SSE=sse, Chisq=chisq, freemanTukey=freeTuke)
  return(out)
}

(pb <- parboot(Modelos_abundancia2$Elevacion, fitstats, nsim=100, report=1))
```


Preparar tabla para graficar
```{r}
Fecha_df = data.frame(Fecha = seq(min(Carbonero$date.1, na.rm = TRUE),
                                  max(Carbonero$date.3, na.rm = TRUE),
                                  length = 100))
```

```{r}
Fecha_df
```

```{r}
Fecha_pre = unmarked::predict(Modelos_abundancia2$Elevacion,
                              newdata = Fecha_df,
                              appendData = TRUE,
                              type = "det")

```


```{r}
Fecha_pre
```


Graficar modelos detección
```{r}
ggplot(data = Fecha_pre, aes(x = Fecha, y = Predicted)) +
  geom_line() +
  geom_ribbon(aes(ymin = lower,
                  ymax = upper),
              alpha = 0.5,
              fill = "lightgreen") +
  theme_classic() +
  labs(title = "Título",
       y = "Detección",
       x = "Fecha ordinal")
```

Graficar modelos abundancia
```{r}
Abundancia_pre = predict(Modelos_abundancia2$Elevacion,
                         newdata = Carbonero,
                         appendData = TRUE,
                         type = "state")

```

```{r}
ggplot(Abundancia_pre, aes(x = elev, y = Predicted)) +
  geom_line() +
  geom_ribbon(aes(ymin = lower,
                  ymax = upper),
              alpha = 0.5,
              fill = "lightblue") +
  theme_classic()

```


