---
title: "Clase 2_N-MixtureModels_spAbundance"
author: "Oscar Carmona Castro"
date: "2025-04-03"
output: html_document
---

n.bacth + falta algo aquí = 40,000 iter
burn 10%


# Cargar paquetes
```{r, message=FALSE, warning=FALSE}
library(spAbundance)
library(tidyverse)

# optimiza mejor los procesos. Carga más rápido los modelos.
```


# Cargar base de datos
```{r}
Carbonero = read.csv("Datos_EAP/Tits.csv")
```

```{r}
str(Carbonero)
```


# Formatear base de datos: spAbundance

Crear matriz para variable "y"
```{r}
y = as.matrix(Carbonero[ , c("X1", "X2", "X3")])
```

Covariables de sitio
```{r}
Site_covs = Carbonero[ , c("forest", "elev")]
```

Covariables de observación
```{r}
Obs_covs = list(det.cov.1 = as.matrix(Carbonero[ , c("time.1", "time.2", "time.3")]),
                det.cov.2 = as.matrix(Carbonero[ , c("date.1", "date.2", "date.3")]),
                det.cov.2 = as.matrix(Carbonero[ , c("dur.1", "dur.2", "dur.3")]))
                
```

```{r}
Carbonero_data = list(y = y,
                       abund.covs = Site_covs,
                       det.covs = Obs_covs)

```

```{r}
Carbonero_data
```

```{r}
View(Carbonero_data)
```


# Configurar Cadenas Montecarlo: MCMC
```{r}
n_chains = 3
n_burn = 500
n_thin = 5
n_iter = 5000
```


# Ajustar modelos de detección
**Modelo nulo**
```{r}
modelo_det_nulo = NMix(abund.formula = ~1,
                       det.formula = ~1,
                       data = Carbonero_data,
                       family = "NB",
                       n.batch = 500,
                       batch.length = 10,
                       n.chains = n_chains,
                       n.burn = n_burn,
                       n.thin = n_thin,
                       n_iter = n_iter)
```

**Seleccionamos una variable detección para ejemplo: Fecha (det.cov.2)**
```{r}
modelo_det_fecha = NMix(abund.formula = ~1,
                       det.formula = ~det.cov.2,
                       data = Carbonero_data,
                       family = "NB",
                       n.batch = 500,
                       batch.length = 10,
                       n.chains = n_chains,
                       n.burn = n_burn,
                       n.thin = n_thin,
                       n_iter = n_iter)
```

# Selección de modelos: waic
**Entre menor sea el valor, el modelo es mejor.**
```{r}
waicAbund(modelo_det_nulo)
```

```{r}
waicAbund(modelo_det_fecha)
```


# Modelo de abundancia
## Ajuste
```{r}
modelo_abun_nulo = NMix(abund.formula = ~1,
                       det.formula = ~det.cov.2,
                       data = Carbonero_data,
                       family = "NB",
                       n.batch = 500,
                       batch.length = 10,
                       n.chains = n_chains,
                       n.burn = n_burn,
                       n.thin = n_thin,
                       n_iter = n_iter)
```

```{r}
modelo_abun_forest = NMix(abund.formula = ~forest,
                       det.formula = ~det.cov.2,
                       data = Carbonero_data,
                       family = "NB",
                       n.batch = 500,
                       batch.length = 10,
                       n.chains = n_chains,
                       n.burn = n_burn,
                       n.thin = n_thin,
                       n_iter = n_iter)
```


```{r}
waicAbund(modelo_abun_nulo)
```

```{r}
waicAbund(modelo_abun_forest)
```


# Resumen resultados
```{r}
summary(modelo_abun_forest)
```


# Diagnosticar la convergencia
```{r}
plot(modelo_abun_forest$beta.samples)
```

```{r}
plot(modelo_abun_forest$alpha.samples)
```

```{r}
Ajuste_test = ppcAbund(modelo_abun_forest, fit.stat = "freeman-tukey", group = 1)
```

```{r}
summary(Ajuste_test)
```

# Un modelo es adecuado cuando:
Rhat < 1.05
Gráficos
p-Bayesiano > 0.05


Si falla alguno de ellos, no se justifica entregar esos resultados.

























