---
title: "Clase 6: Modelos de abundancia y densidad con muestreo de distancia jerárquico - Bayesiano"
author: "Oscar Carmona Castro"
date: "2025-04-07"
output: html_document
---

# Cargar paquetes
```{r, message=FALSE, warning=FALSE}
library(ubms)
library(tidyverse)
library(readxl)
```


# Cargar base de datos

```{r}
Aves = read_xlsx("Datos_EAP/Transectos.xlsx", sheet = 2)
```

```{r}
Aves2 = read.delim("Datos_EAP/Transectos.txt")
```

```{r}
Paisaje = readRDS("Datos_EAP/Paisaje250.rds")
```


# Depurar base de datos
```{r}
Aves_depurada = Aves2 |> 
  mutate(Punto_Inicial = recode(Punto_Inicial, "Bosque" = "DAIB",
                                "Cafetal" = "DAIC")) |>
  mutate(Fecha_ord = dmy(Fecha)) |>
  mutate(Fecha_ord = yday(Fecha_ord)) |>
  mutate(Observador = recode(Observador, "CAAF y MAPD" = "AP")) |>
  filter(Deteccion == "Visual")
  
```


# Pasar de formato largo a formato ancho
Primero "group by" con variables que quiero mantener.
```{r}
Aves_depurada2 = Aves_depurada |>
  group_by(Sitio, Punto_Inicial, Fecha, Fecha_ord, Visita, Hora_I,
           Distancia, Observador, Especie) |>
  
  summarise(Abundancia = n()) |> # calcular abundancia
  pivot_wider(names_from = "Especie",
              values_from = "Abundancia",
              values_fill = 0) |>
  select(Sitio, Distancia, Hora_I, Fecha, Fecha_ord, Observador,
         Visita, CARPUS, SETCIT, SETVIR, TROAED, BASCUL, MIOOLE,
         SETPET, BASRUF, MNIVAR, OREPER, MYOMIN, SETPEN, SETRUT,
         VERCHR, VERCYA) |> # Seleccionar especies insectivoras y variables de interés
  mutate(Franja = cut(Distancia,
                      breaks = c(0, 10, 20, 30, 40, 50, 60, 70, 80,
                                 90, 100), 
                      labels = c("Level1", "Level2", "Level3",
                                 "Level4", "Level5", "Level6",
                                 "Level7", "Level8", "Level9",
                                 "Level10" ) )) |>
  mutate(Abundancia = rowSums(across(c(CARPUS:VERCYA)))) # sumar columnas
  
```

Cambiar NA a "0"
```{r}
Aves_depurada3 = Aves_depurada2 |>
  filter(!is.na(Franja)) |>
  pivot_wider(names_from = Franja, values_from = Abundancia,
              values_fill = 0) |>
  ungroup() |>
  select(Sitio, Fecha_ord, Visita, Observador, Hora_I,
         Level1, Level2, Level3, Level4, Level5, Level6, 
         Level7, Level8) |>
  group_by(Sitio, Fecha_ord, Visita, Observador) |>
  summarise(Level1 = max(Level1), Level2 = max(Level2),
            Level3 = max(Level3), Level4 = max(Level4),
            Level5 = max(Level5), Level6 = max(Level6),
            Level7 = max(Level7), Level8 = max(Level8)) |>
  ungroup()
                         
```


# Unir tablas Aves + Paisaje 
**último paso.**
```{r}
Aves_final = Aves_depurada3 |>
  rename(Site_ID = Sitio) |>
  left_join(Paisaje, by = "Site_ID") |>
  filter(!is.na(Forest))
```

```{r}
head(Aves_final)
```


# Cambiar a formato unmarked
**Variable "y".**
```{r}
y = cbind(Aves_final$Level1,
          Aves_final$Level2,
          Aves_final$Level3,
          Aves_final$Level4,
          Aves_final$Level5)

```



# **Escalar tabla: Forest** (NO NECESARIO)
```{r}
Aves_final$Forest_esc = scale(Aves_final$Forest)
```


# **Covariables de sitio.** (TRABAJAR CON ESTO)
```{r}
Site_covs = Aves_final[ ,c("Site_ID", "Fecha_ord", "Visita",
                           "Observador", "Forest", "Coffee")]
```


# **Con forest escalado** (NO NECESARIO)
```{r}
Site_covs_esc = Aves_final[ ,c("Site_ID", "Fecha_ord", "Visita",
                           "Observador", "Forest_esc", "Coffee")]
```


```{r}
Aves_final$Longitud = 100
```

**Crear unmarked.**
```{r}
Aves_umf = unmarkedFrameDS(y = y,
                           siteCovs =  Site_covs,
                           dist.breaks = c(0, 10, 20, 30, 40,
                                           50),
                           survey = "line",
                           unitsIn = "m",
                           tlength = Aves_final$Longitud)
```

```{r}
summary(Aves_umf)
```


# Ajustar modelo
```{r}
fm1 = stan_distsamp(~Observador ~Forest + (1|Site_ID) +
                      (1|Visita),
                    Aves_umf, output = "density",
                    unitsOut = "ha",
                    chains = 3,
                    iter = 300,
                    warmup = 30)
```

```{r}
fm1
```


```{r}
plogis(2.2704)
```

```{r}
plogis()
```




# FALTAN PASOS DESDE AJUSTAR MODELOS.
# Clase 6: Modelos de densidad con muestreo de distancia jerárquico - Frecuentista (ver script).






# Graficar variable categórica
**1o. Crear una nueva tabla**
```{r}
Observador_df = data.frame(Observador = c("AP", "DM"))
```

```{r}
Observador_df
```


```{r}
Observador_pre = predict(fm1, submodel = "det",
                         newdata = Observador_df,
                         transform = TRUE)

Observador_pre$Observador = Observador_df$Observador
Observador_pre
```


# Graficar
```{r}
ggplot(Observador_pre, aes(x = Observador, y = Predicted)) +
  geom_col() +
  geom_errorbar(aes(ymin = `2.5%`,
                    ymax =`97.5%`)) 

```
















