---
title: "Clase 7: Modelos de ocupación de especies - Frecuentista"
author: "Oscar Carmona Castro"
date: "2025-04-08"
output: html_document
---

**TAREA (correr scripts)**
# Ocupación de especies con modelos Bayesiano en poblaciones cerradas (ubms)

# Ocupación de especies con modelos Bayesiano en poblaciones cerradas (spOcupancy)


# Cargar paquetes
```{r, message=FALSE, warning=FALSE}
library(tidyverse)
library(unmarked)
```


# Cargar bases de datos
```{r}
Ardilla = readRDS("Datos_EAP/SwissSquirrels.rds")
Bosque = readRDS("Datos_EAP/SuizaBosque.rds")
```


# Preparar formato unmarked
**Variable "y".**
```{r}
y = Ardilla[ ,c("det071", "det072", "det073") ]
```

**Covariables de sitio.**
```{r}
Site_cov = Ardilla[ ,c("ele", "forest") ]
```

**Covariables de observación.**
```{r}
Obs_cov = list(Fecha = Ardilla [ ,c("date071", "date072", "date073")],
               Dur = Ardilla [ ,c("dur071", "dur072", "dur073")])
               
```

**Unmaked frame.**
```{r}
Ardilla_umf = unmarkedFrameOccu(y = y,
                                siteCovs = Site_cov,
                                obsCovs = Obs_cov)
```

```{r}
Ardilla_umf
```


# Ajustar modelos de detección
```{r}
library(AICcmodavg)
```

```{r}
Modelos_det = list(
  Fecha = occu(~Fecha ~1, data = Ardilla_umf),
  Dur = occu(~Dur ~1, data = Ardilla_umf),
  Fecha_Dur = occu(~Fecha + Dur ~1, data = Ardilla_umf),
  Nulo = occu(~1 ~1, data = Ardilla_umf),
  
  Fecha2 = occu(~Fecha + I(Fecha^2) ~1, data = Ardilla_umf)
)
```


# Selección de modelos
```{r}
aictab(Modelos_det)
```


# Ajustar modelos de ocupación
```{r}
Modelos_occu = list(
  Forest = occu(~Fecha + Dur ~forest, data = Ardilla_umf),
  Ele = occu(~Fecha + Dur ~ele, data = Ardilla_umf),
  Forest_ele = occu(~Fecha + Dur ~forest + ele, data = Ardilla_umf),
  Nulo = occu(~Fecha + Dur ~1, data = Ardilla_umf)
)
```

# Selección de modelos
```{r}
aictab(Modelos_occu)
```


# Validación de modelos
```{r}
AICcmodavg::mb.gof.test(Modelos_occu$Forest)
```

Error diferente cantidad de filas, posiblemente por NAs presentes.

# Otra forma
```{r}
fitstats <- function(Mod_global2) {
  observed <- getY(Mod_global2@data)
  expected <- fitted(Mod_global2)
  resids <- residuals(Mod_global2)
  sse <- sum(resids^2,na.rm=TRUE)
  chisq <- sum((observed - expected)^2 / expected,na.rm=TRUE)
  freeTuke <- sum((sqrt(observed) - sqrt(expected))^2,na.rm=TRUE)
  out <- c(SSE=sse, Chisq=chisq, freemanTukey=freeTuke)
  return(out)
}

(pb <- parboot(Modelos_occu$Forest, fitstats, nsim=100, report=1))
```

Buen ajuste del modelo (Pr>0.05).


# Graficar variable de detección
Primero: preparar dos bases de datos.

```{r}
Fecha_df = data.frame(Fecha = seq(min(Ardilla$date071, na.rm = TRUE),
                                  max(Ardilla$date073, na.rm = TRUE),
                                  length = 100),
                      Dur = mean(Ardilla$dur071, na.rm = TRUE))
```

```{r}
Dur_df = data.frame(Dur = seq(min(Ardilla$dur071, na.rm = TRUE), 
                              max(Ardilla$dur073, na.rm = TRUE),
                                  length = 100),
                      Fecha = mean(Ardilla$date071, na.rm = TRUE))
```

```{r}
Fecha_pre = predict(Modelos_occu$Forest, type = "det",
                  newdata = Fecha_df,
                  appendData = TRUE)
```

```{r}
Dur_pre = predict(Modelos_occu$Forest, type = "det",
                  newdata = Dur_df,
                  appendData = TRUE)
```


# Graficar
```{r}
ggplot(Fecha_pre, aes(x = Fecha, y = Predicted)) +
  geom_line() +
  geom_ribbon(aes(ymin = lower,
                  ymax = upper),
              alpha = 0.5, fill = "lightblue") +
  theme_classic()
```

```{r}
ggplot(Dur_pre, aes(x = Dur, y = Predicted)) +
  geom_line() +
  geom_ribbon(aes(ymin = lower,
                  ymax = upper),
              alpha = 0.5, fill = "lightblue") +
  theme_classic()
```


# Graficar
```{r}
Bosque_df = data.frame(forest = seq(min(Ardilla$forest,
                                        na.rm = TRUE), 
                              max(Ardilla$forest, na.rm = TRUE),
                                  length = 100))
```

```{r}
Bosque_pre = predict(Modelos_occu$Forest, type = "state",
                  newdata = Bosque_df,
                  appendData = TRUE)
```

```{r}
ggplot(Bosque_pre, aes(x = forest, y = Predicted)) +
  geom_line() +
  geom_ribbon(aes(ymin = lower,
                  ymax = upper),
              alpha = 0.5, fill = "lightblue") +
  theme_classic()
```


# Mapa de predicción
Primero coordenadas
```{r}
head(Bosque)
```


```{r}
Bosque_df = predict(Modelos_occu$Forest, newdata = Bosque,
                    type = "state", appendData = TRUE)
```


```{r}
library(raster)
```

Primero crear data frame.
```{r}
SuizaBosque = data.frame(x = Bosque_df$x,
                         y = Bosque_df$y,
                         z = Bosque_df$Predicted)
```

```{r}
SuizaBosque_raster = rasterFromXYZ(SuizaBosque)
```

```{r}
plot(SuizaBosque_raster)
```

```{r}
library(ggthemes)
```


```{r}
ggplot() +
  geom_raster(data = SuizaBosque, aes(x = x,
                                     y = y,
                                     fill = z)) +
  theme_map()
  
```







