---
title: "Clase 9: Modelos de interacción entre especies o Modelos de ocupación de múltiples especies - Frecuentista (unmarked)"
author: "Oscar Carmona Castro"
date: "2025-04-10"
output: html_document
---

# Cargar paquetes
```{r, message=FALSE, warning=FALSE}
library(tidyverse)
library(unmarked)
library(AICcmodavg)
```


# Cargar base de datos
```{r}
Carnivoros = readRDS("Datos_EAP/CarnivoreData.rds")
```


# Preparar base datos formato unmarked

Preparar lista para cada una de las especies.

**Variable "y".**
```{r}
y = list(lince = as.matrix(Carnivoros[ ,c("bobcat1","bobcat2",
                                       "bobcat3")]),
          coyote = as.matrix(Carnivoros[ ,c("coyote1","coyote2",
                                       "coyote3")]),
          zorro = as.matrix(Carnivoros[ ,c("redfox1","redfox2",
                                       "redfox3")]))

```

**Variables de sitio.**
```{r}
site_cov = Carnivoros[ ,c("Dist_5km", "HDens_5km", "Trail")]
```

NOTA: En este caso no hay variables de detección, pero si las hubiera se podrían preparar para integrar al análisis.


**Otra forma es escalonar variables para mejorar modelos (que no aparezcan NAs)**
```{r}
Dist <- scale(Carnivoros[,'Dist_5km'])
HDens <- scale(Carnivoros[,'HDens_5km'])
Trail <- Carnivoros[,'Trail']

site_cov <- data.frame(Dist_5km = Dist,
                       HDens_5km = HDens,
                       Trail = Trail)

```


**unmarked frame.**
```{r}
Carnivoros_umf = unmarkedFrameOccuMulti(y = y,
                                        siteCovs = site_cov)
```

```{r}
summary(Carnivoros_umf)
```

```{r}
plot(Carnivoros_umf)
```


# Ajustar modelo nulo con interacciones entre todas especies
**Forma manual de generar el número de interacciones según el número de especies, en este caso las 3 especies: 6 combinaciones posibles.**
```{r}
det_formula_nulo = c("~1", "~1", "~1")
occ_formula_nulo = c("~1", "~1", "~1", "~1", "~1", "~1", "~0" )
```

**Otra forma.**
```{r}
det_formula_nulo = rep("~1", 3)
```

```{r}
occ_formula_nulo = c(rep("~1", 3),
                     rep("~1", 3),
                     "0")
```


**Luego crear modelo**
```{r}
Modelo_det_nulo = occuMulti(detformulas = det_formula_nulo,
                            stateformulas = occ_formula_nulo,
                            data = Carnivoros_umf)
```

```{r}
Modelo_det_nulo
```


# Ajustar modelo sin interacciones
```{r}
det_formula_nulo_sin = rep("~1", 3)
```

```{r}
occ_formula_nulo_sin = c(rep("~1", 3),
                     rep(0, 3),
                     0)
```

```{r}
Modelo_det_nulo_sin = occuMulti(detformulas = det_formula_nulo_sin,
                            stateformulas = occ_formula_nulo_sin,
                            data = Carnivoros_umf)
```

```{r}
Modelo_det_nulo_sin
```


# Ajustar modelo para interacción de dos especies
```{r}
det_formula_nulo_dosSp = rep("~1", 3)
```

```{r}
occ_formula_nulo_dosSp = c(rep("~1", 3),
                     0, "~1", 0,
                     0)
```

```{r}
Modelo_det_nulo_dosSp = occuMulti(detformulas = det_formula_nulo_dosSp,
                            stateformulas = occ_formula_nulo_dosSp,
                            data = Carnivoros_umf)
```

```{r}
Modelo_det_nulo_dosSp
```


# Ajustar modelo ocupación - Dist_5km
```{r}
occ_formula_Dist = c(rep("~Dist_5km", 3),
                     rep("~Dist_5km", 3),
                     0)
```

```{r}
occ_formula_Dist_Hdens = c(rep("~Dist_5km",3),
                      rep("~Dist_5km",3),
                      0)
```

```{r}
Modelo_dist = occuMulti(detformulas = det_formula_nulo,
                            stateformulas = occ_formula_Dist,
                            data = Carnivoros_umf)
```

```{r}
Modelo_dist_HDens = occuMulti(detformulas = det_formula_nulo,
                            stateformulas = occ_formula_Dist_Hdens,
                            data = Carnivoros_umf)
```


# Comparar modelos
```{r}
Modelos = list(Modelo_det_nulo, Modelo_dist, Modelo_dist_HDens)
Nombres = c("Nulo", "Dist", "Dist + HDens")
```

```{r}
aictab(Modelos, Nombres)
```


# Revisar si existe correlación entre variables Dist + DistHDens
```{r}
vif(Modelo_dist_HDens, type = "state")
```

**Valores de vif < 4, no hay colinealidad entre variables.**
En caso de no poderse estimar por haber demasiados parámetros.


**Otra forma.**
```{r}
cor.test(Carnivoros$Dist_5km, Carnivoros$HDens_5km)
```

**Valores de vif < 0.7, no hay colinealidad entre variables.**


# Bondad de ajuste
NO FUNCIONÓ - REVISAR EN GITHUB


```{r}
Modelo_dist_HDens
```

# Modelo a graficar
```{r}
Modelo_dist
```



# Predicciones - Ocupación Marginal
Tabla perturbación
```{r}
Perturbacion_df = data.frame(Dist_5km = seq(min(Carnivoros$Dist_5km),
                                            max(Carnivoros$Dist_5km),
                                            length = 100))
```

```{r}
head(Perturbacion_df)
```

Tabla coyote
```{r}
coyote_pre = predict(Modelo_dist, type = "state",
                     species = c("coyote"),
                     newdata = Perturbacion_df, appendData = TRUE,
                     nsims = 1000)
```

```{r}
coyote_pre$Perturbacion = Perturbacion_df$Dist_5km
coyote_pre$Specie = "coyote"
```

```{r}
head(coyote_pre)
```


Tabla lince
```{r}
lince_pre = predict(Modelo_dist, type = "state",
                     species = c("lince"),
                     newdata = Perturbacion_df, appendData = TRUE,
                     nsims = 1000)
```

```{r}
lince_pre$Perturbacion = Perturbacion_df$Dist_5km
lince_pre$Specie = "lince"
```

```{r}
head(lince_pre)
```


# Graficar "coyote"
```{r}
ggplot(coyote_pre, aes(x = Perturbacion, y = Predicted)) +
  geom_line() +
  geom_ribbon(aes(ymin = lower,
                  ymax = upper),
              alpha = 0.5)
  
```


Graficar lince
```{r}
ggplot(lince_pre, aes(x = Perturbacion, y = Predicted)) +
  geom_line() +
  geom_ribbon(aes(ymin = lower,
                  ymax = upper),
              alpha = 0.5)
  
```


Si quisieramos graficar las dos especies, primero se deben unir ambas tablas (rbind)
```{r}
Coyote_Lince_df = rbind(coyote_pre, lince_pre)
```

Luego graficar

```{r}
ggplot(Coyote_Lince_df, aes(x = Perturbacion, y = Predicted,
                            color = Specie,
                            fill = Specie)) +
  geom_line() +
  geom_ribbon(aes(ymin = lower,
                  ymax = upper),
              alpha = 0.5)
  
```


# Predicción - Ocupación condicional
"Lince" condicionado por la presencia del "coyote".
```{r}
lince_pre_con = predict(Modelo_dist, type = "state",
                     species = c("lince"), cond = "coyote",
                     newdata = Perturbacion_df, appendData = TRUE,
                     nsims = 1000)
```

"Zorro" condicionado por la presencia del "coyote".
```{r}
zorro_pre_con = predict(Modelo_dist, type = "state",
                     species = c("zorro"), cond = "coyote",
                     newdata = Perturbacion_df, appendData = TRUE,
                     nsims = 1000)
```


```{r}
lince_pre_con$Perturbacion = Perturbacion_df$Dist_5km
lince_pre_con$Specie = "lince"
```

```{r}
zorro_pre_con$Perturbacion = Perturbacion_df$Dist_5km
zorro_pre_con$Specie = "zorro"
```


```{r}
head(lince_pre_con)
```

```{r}
head(zorro_pre_con)
```


Unir tablas
```{r}
Lince_Zorro = rbind(lince_pre_con, zorro_pre_con)
```


Graficar Lince y Zorro condicionado por la presencia del "Coyote".
```{r}
ggplot(Lince_Zorro, aes(x = Perturbacion, y = Predicted,
                        color = Specie, fill = Specie)) +
  geom_line() +
  geom_ribbon(aes(ymin = lower,
                  ymax = upper),
              alpha = 0.5)
  
```



