---
title: "Clase 5: Modelos de abundancia con muestreo de distancia jerárquico - Frecuentista"
author: "Oscar Carmona Castro"
date: "2025-04-04"
output: html_document
---

# Cargar paquetes
```{r}
library(unmarked)
library(tidyverse)
```


# Cargar base de datos
```{r}
data(issj)
```

```{r}
str(issj)
```


# Formatear base de datos a unmarkerd
**Variable "y".**
```{r}
y = as.matrix(issj [ ,c(1:3)])
```

**Covariables de sitio.**
```{r}
Covs_site = data.frame(issj[ ,c("elevation", "forest", "chaparral")])
```

**Obtener área (m2).**
```{r}
area = pi * 300^2 / 100^2
```

```{r}
area
```

**Primera opción: Formateo a unmarked (distsamp).**
```{r}
jay_umf = unmarkedFrameDS(y = y,
                          siteCovs = Covs_site,
                          dist.breaks = c(0, 100, 200, 300),
                          unitsIn = "m",
                          survey = "point")
```

**Segunda opción: Formateo a unmarked (gdistsamp)**
```{r}
jay_umf_G = unmarkedFrameGDS(y = y,
                          siteCovs = Covs_site,
                          numPrimary = 1,
                          dist.breaks = c(0, 100, 200, 300),
                          unitsIn = "m",
                          survey = "point")
```


```{r}
summary(jay_umf)
```


# Ajustar modelos para formula detección
?distsamp

```{r}
jay_half = distsamp(~1 ~1, data = jay_umf, keyfun = "halfnorm", 
                    output = "abund")
                    
```

```{r}
jay_exp = distsamp(~1 ~1, data = jay_umf, keyfun = "exp", 
                    output = "abund")
```

**Comparar**
```{r}
modSel(fitList(jay_half, jay_exp))
```

En este caso la mejor función es "jay_halfnormal" porque el valor de AIC es menor (1018.12).


# Ajustar modelos para abundancia: halfnormal con "distsamp"
```{r}
jay_elevacion = distsamp(~1 ~elevation, keyfun = "halfnorm",
                         output = "abund", 
                         data = jay_umf)

jay_forest = distsamp(~1 ~forest, keyfun = "halfnorm",
                         output = "abund", 
                         data = jay_umf)

jay_chaparral = distsamp(~1 ~chaparral, keyfun = "halfnorm",
                         output = "abund", 
                         data = jay_umf)

```

No olvidar modelo nulo
```{r}
jay_nulo = distsamp(~1 ~1, keyfun = "halfnorm",
                         output = "abund", 
                         data = jay_umf)
```


# Ajustar modelos para abundancia: halfnormal con "gdistsamp"

```{r}
jay_elevacion = gdistsamp(~elevation, ~1, ~1, keyfun = "halfnorm",
                         output = "abund", mixture = "NB",
                         data = jay_umf_G)

jay_forest = gdistsamp(~forest, ~1, ~1, keyfun = "halfnorm",
                         output = "abund", mixture = "NB",
                         data = jay_umf_G)

jay_chaparral = gdistsamp(~chaparral, ~1, ~1, keyfun = "halfnorm",
                         output = "abund", mixture = "NB",
                         data = jay_umf_G)

```

No olvidar modelo nulo
```{r}
jay_nulo = gdistsamp(~1, ~1, ~1, keyfun = "halfnorm",
                         output = "abund", mixture = "NB",
                         data = jay_umf_G)
```

**Selección de modelos.**
```{r}
modSel(fitList(jay_nulo, jay_elevacion, jay_forest, jay_chaparral))
```


# Validación del modelo
```{r}
fitstats <- function(Mod_global2) {
  observed <- getY(Mod_global2@data)
  expected <- fitted(Mod_global2)
  resids <- residuals(Mod_global2)
  sse <- sum(resids^2,na.rm=TRUE)
  chisq <- sum((observed - expected)^2 / expected,na.rm=TRUE)
  freeTuke <- sum((sqrt(observed) - sqrt(expected))^2,na.rm=TRUE)
  out <- c(SSE=sse, Chisq=chisq, freemanTukey=freeTuke)
  return(out)
}

(pb <- parboot(jay_chaparral, fitstats, nsim=100, report=1))

cHat_pb <- pb@t0[2] / mean(pb@t.star[,2])

cHat_pb
```

No hay buen ajuste del modelo, segundo valor Pr <0.05.

**Otra prueba para ajuste de modelo:**
```{r}
AICcmodavg::Nmix.gof.test(jay_chaparral)
```

Tampoco hay buen ajuste.


# Población esperada
**Primera opción: frecuentista.**
```{r}
getN = function(fm, newdata = NULL) {
  sum(predict(fm, type = "lambda", newdata = newdata)[ ,1])
}
```

```{r}
getN(jay_chaparral)
```

**Segunda opción (media): bayesiana - "ranef".**
```{r}
ra_jay = ranef(jay_chaparral)
```

```{r}
sum(bup(ra_jay, "mean"))
```


# Preparar para graficar
```{r}
chaparral_df = data.frame(chaparral = issj$chaparral)
```

```{r}
chaparral_pre = predict(jay_chaparral, newdata= chaparral_df,
                         appendData = TRUE,
                         type = "lambda")

```


# Graficar
```{r}
ggplot(chaparral_pre, aes(x = chaparral, y = Predicted)) +
  geom_line() +
  geom_ribbon(aes(ymin = lower,
                  ymax = upper),
              alpha = 0.4, fill = "tomato") +
  theme_classic()

```


