---
title: "Clase 8: Modelos Royal-Nichols"
author: "Oscar Carmona Castro"
date: "2025-04-09"
output: html_document
---

# Cargar paquetes
```{r, message=FALSE, warning=FALSE}
library(tidyverse)
library(unmarked)

```


# Cargar bases de datos
```{r}
Ardilla = readRDS("Datos_EAP/SwissSquirrels.rds")
```

```{r}
Paisaje = readRDS("Datos_EAP/SuizaBosque.rds")
```


# Preparación tabla unmarked
**Variable "y".**
```{r}
y = Ardilla[ ,c("det071", "det072", "det073") ]
```

**Covariables de sitio.**
```{r}
Site_cov = Ardilla[ ,c("ele", "forest") ]
```

**Covariables de observación.**
```{r}
Obs_cov = list(Fecha = Ardilla [ ,c("date071", "date072", "date073")],
               Dur = Ardilla [ ,c("dur071", "dur072", "dur073")])
               
```

**Unmaked frame.**
```{r}
Ardilla_umf = unmarkedFrameOccu(y = y,
                                siteCovs = Site_cov,
                                obsCovs = Obs_cov)
```

```{r}
Ardilla_umf
```


# Ajustar modelos de detección
```{r}
Modelo_det_nulo = occuRN(~1 ~1, data = Ardilla_umf)
Modelo_det_fecha = occuRN(~Fecha ~1, data = Ardilla_umf)
Modelo_det_dur = occuRN(~Dur ~1, data = Ardilla_umf)
Modelo_det_fecha_dur = occuRN(~Fecha + Dur ~1, data = Ardilla_umf)
  
```

**Crear lista.**
```{r}
Det_modelos = list(Modelo_det_nulo, Modelo_det_fecha, Modelo_det_dur,
                   Modelo_det_fecha_dur)

Nombres_det = c("Nulo", "Fecha", "Duracion", "Fecha + Duración")
```

# Selección de modelos
```{r}
AICcmodavg::aictab(Det_modelos, Nombres_det)
```


# **Fecha_dur = ubms::stan_occuRN(~Fecha + Dur ~1, data = Ardilla_umf)**
# Modelo bayesiano


# Ajustar modelos de ocupación
1a. Forma (solo si la base de datos no tiene NA's).
```{r}
Full_modelo = occuRN(~Fecha + Dur ~forest + ele, data = Ardilla_umf)
```

```{r}
Full_modelo
```

```{r}
unmarked::vif(Full_modelo, type = "state")
```

Si el valor es < 4 no hay correlación entre las variables o "threshold".
En este caso no hay correlación.


```{r}
MuMIn::dredge(Full_modelo)
# Hace todas las posibles combinaciones entre variables
```

# Ajustar modelo
```{r}
Forest_mod = occuRN(~Fecha + Dur ~ forest, data = Ardilla_umf)
Forest_mod
```


# Validación del modelo
```{r}
fitstats <- function(Mod_global2) {
  observed <- getY(Mod_global2@data)
  expected <- fitted(Mod_global2)
  resids <- residuals(Mod_global2)
  sse <- sum(resids^2,na.rm=TRUE)
  chisq <- sum((observed - expected)^2 / expected,na.rm=TRUE)
  freeTuke <- sum((sqrt(observed) - sqrt(expected))^2,na.rm=TRUE)
  out <- c(SSE=sse, Chisq=chisq, freemanTukey=freeTuke)
  return(out)
}

(pb <- parboot(Forest_mod, fitstats, nsim=100, report=1))
```

**Formula para calcular cHAT**
```{r}
cHat_pb <- pb@t0[2] / mean(pb@t.star[,2])
cHat_pb
```

# Predicción de la abundancia
```{r}
Forest_pre = predict(Forest_mod, type = "state",
                     newdata = Paisaje, appendData = TRUE)
```

```{r}
ggplot(data = Forest_pre, aes(x = forest, y = Predicted)) +
  geom_line() +
  geom_ribbon(aes(ymin = lower,
                  ymax = upper),
              alpha = 0.5, fill = "lightgreen") + 
  theme_classic()
```


```{r}
ggplot() +
  geom_raster(data = Forest_pre, aes(x = x,
                                     y =y,
                                     fill = Predicted)) +
  theme_classic() +
  scale_fill_viridis_b()
```


# ASIGNACIÓN:
**Hacer este mismo Modelo Royal-Nichols, en bayesiano**















